【裁判字號】    97,台上,918
【裁判日期】    970306
【裁判案由】    違反毒品危害防制條例
【裁判全文】
最高法院刑事判決              九十七年度台上字第九一八號
上  訴  人  甲○○
                    （
選任辯護人  陳盈壽律師
上  訴  人  乙○○
                    三巷18號（
            丙○○
                    （
上 列一 人
選任辯護人  陳浩華律師
上列上訴人等因違反毒品危害防制條例案件，不服台灣高等法院
台中分院中華民國九十六年十二月四日第二審判決（九十六年度
上訴字第二四六０號，起訴案號：台灣台中地方法院檢察署九十
六年度偵字一一九二九號），提起上訴，本院判決如下：
    主  文
原判決撤銷，發回台灣高等法院台中分院。
    理  由
本件原判決撤銷第一審之科刑判決，改判仍論處上訴人甲○○、
乙○○、丙○○共同製造第二級毒品未遂罪刑（甲○○、乙○○
各處有期徒刑四年；丙○○累犯，處有期徒刑四年二月；及分別
為相關沒收之諭知）。固非無見。
惟查：一、有罪判決書之犯罪事實，為其適用法律之基礎，法院
應將依職權認定與構成要件有關之事實，翔實記載，然後逐一說
明其憑以認定之證據，並使事實認定與理由說明，互相適合，方
為合法。倘事實認定與理由說明，不相一致，或事實與理由欄內
之記載，前後齟齬，按諸刑事訴訟法第三百七十九條第十四款規
定，均屬判決理由矛盾之當然違背法令。原判決事實欄載稱：一
般製造甲基安非他命之第一階段「鹵化反應步驟」，即將麻黃素
（亦稱麻黃鹼，即 Ephedrine）經溶劑（如氯仿、丙酮等）浸溶
後，加入亞硫醯二氯經攪拌器攪拌，再經溶洗過濾風乾後，可製
成氯假麻黃素，上訴人等係在其等承租之木屋內「開始在該處為
鋪放麻黃素及烘乾等初步著手製造甲基安非他命行為」，嗣「於
著手後，尚未製成甲基安非他命成品或含有甲基安非他命毒品成
分之物質」，即因不明原因在上開木屋內發生爆炸，而經警據報
趕抵現場逮獲等情。而於理由說明：原判決附表（下稱附表）編
號２４所示之褐色液體一袋，經送內政部警政署刑事警察局鑑驗
結果，該褐色液體，內有淡褐色粉末狀沉澱物質，檢出微量毒品
先驅原料麻黃鹼（Ephedrine）及氯麻黃鹼（Chloroephedrine，
係合成甲基安非他命之中間產物）成分，且上訴人等已在小木屋
內鋪放麻黃素及烘乾等行為，警方到達現場時，上訴人等將部分
與上揭送鑑物相同之殘渣倒在小溪流，而且在從小木屋到溪邊沿
途與溪邊之石頭上都有相同殘渣等語，乃認上訴人等「非但早已
完成製造第二級毒品甲基安非他命之準備，且確已著手將麻黃素
等重要之第二級毒品甲基安非他命原料進行加工而已產出如附表
編號２４所示之階段性產物」（見原判決第三、四頁）等情。而
上訴人等則始終否認已將原料進行加工製造甲基安非他命之情事
，辯稱：伊等僅係將麻黃素鋪放在木屋內之廁所地板上，以電暖
爐烘乾，嗣即發生爆炸云云。原判決對於上訴人等如何已進行上
述第一階段之「鹵化反應步驟」，而有將原料麻黃素以溶劑（如
氯仿、丙酮等）浸溶，再加入亞硫醯二氯，經攪拌等過程，以產
生氯假麻黃素等，曾將製造原料摻合以進行加工之具體事實，並
未翔實記載認定，已難認適法。又上訴人等在小木屋內鋪放麻黃
素及烘乾等行為，究竟係為「初步著手製造甲基安非他命之行為
」，抑僅為「製造第二級毒品甲基安非他命之準備」，原判決事
實欄之記載與理由說明並非一致；另其理由欄上開所謂上訴人等
「已著手將麻黃素等重要之第二級毒品甲基安非他命原料進行加
工而已產出如附表編號２４所示之階段性產物」，即上訴人等已
將原料「進行加工」而產生扣案之「階段性產物」之事實，復為
事實欄所未記載認定，自難謂無事實與理由不相適合之違誤。二
、審理事實之法院，對於案內與認定事實、適用法律、罪名成立
與否，或於公平正義之維護或對被告之利益有重大關係之一切證
據，除認為不必要者外，均應詳為調查，然後基於調查所得之心
證以為判斷之基礎。故證據雖已調查，而尚有上述其他必要部分
，在客觀上認為應行調查之證據，又非不易或不能調查，而未依
法加以調查，率予判決，即有應於審判期日調查之證據而未予調
查之違背法令。卷附內政部警政署刑事警察局民國九十六年六月
二十三日刑鑑字第0960075845號鑑定書，記載警方自現場查扣之
「褐色液體」，係經檢出微量毒品先驅原料麻黃鹼成分，並檢出
合成甲基安非他命之中間產物氯麻黃鹼成分（鑑定書附於本案第
一一九二九號偵查卷內）；原判決既認定製造甲基安非他命之第
一階段「鹵化反應步驟」，係將麻黃素製成氯假麻黃素等情，該
扣案之「褐色液體」，倘確為上訴人等進行該第一階段毒品製造
過程所產生之物，似應即係製成「氯假麻黃素」，何以卻檢出麻
黃鹼及氯麻黃鹼之成分？又上開所謂之「氯假麻黃素」與「氯麻
黃鹼」有無區別？且依現場查扣之原料、物品等，上訴人等有無
在現場製成該半成品之可能？卷內資料均尚欠明瞭。以上各情，
攸關上訴人等是否已著手或參與毒品加工製造過程之判斷，原審
未向鑑定機關，進一步詢明釐清，遽執以認定上訴人等已在上開
木屋內著手製造毒品之行為，自嫌調查職責未盡。三、刑法第三
十八條第一項第二款之沒收「供犯罪所用或犯罪預備之物」，其
所謂「供犯罪所用之物」，係指為實行犯罪構成要件行為時所現
實使用之物，另「供犯罪預備之物」，則指以供實行犯罪構成要
件行為之用為目的所預備之物，而未於實行犯罪行為時使用者而
言。又製造、運輸、販賣毒品者，其供犯罪所用之物，均沒收之
，為毒品危害防制條例第十九條第一項所明定，上開規定，係刑
法第三十八條第一項第二款、第三項但書所指之特別規定，採義
務沒收主義，其對於製造、運輸、販賣毒品供犯罪所用之物之沒
收，固應優先適用，如係供犯罪預備之物，則應回歸刑法之適用
，依刑法第三十八條第一項第二款之規定沒收之，方為適法。上
訴人等於原審具狀陳稱：本案查獲時，現場所有器具、溶劑等均
未開封，查獲時照片顯示鍋子、壓力表等物件個個光可鑑人，尚
未組裝使用云云（見原審卷第九六、一０一頁），卷附「台中縣
警察局東勢分局刑案現場勘查紀錄表」亦載稱：「三、經初步檢
視扣案器具（含化學藥劑）均為新品，推測應尚未進行調配製造
安非他命。」等語（見第一審卷第三九頁），如果無訛，附表編
號１至２３及２５至２８所示之用品、器具、化學物品及現款等
，似有迄於查獲時均未使用之情形，是否均屬供上訴人等實行製
造毒品犯罪行為時現實所使用之物，抑部分應為其等供犯罪預備
之物，並非無疑。原審未依查獲時各該扣押物如何供上訴人等犯
罪現實使用之狀況，分別審認其為供犯罪所用之物，或供犯罪預
備之物，以為沒收之準據，即認均屬上訴人等供犯罪所用之物，
逕依毒品危害防制條例第十九條第一項之規定予以宣告沒收，非
惟與卷內證據資料未盡吻合，適用法則亦難認允洽。以上或為上
訴意旨所指摘，或為本院得依職權調查之事項，應認原判決有撤
銷發回更審之原因。
據上論結，應依刑事訴訟法第三百九十七條、第四百零一條，判
決如主文。
中    華    民    國  九十七  年    三    月    六    日
                      最高法院刑事第十一庭
                          審判長法官  邵  燕  玲
                                法官  李  伯  道
                                法官  孫  增  同
                                法官  吳      燦
                                法官  李  英  勇
      本件正本證明與原本無異
                                      書  記  官
中    華    民    國  九十七  年    三    月    十    日
                                                Ａ


司法院資訊處製作；財團法人民間司法改革基金會備份。
